臺灣臺北地方法院民事判決　　　　　　　100年度訴字第408號
原　　　告　翁心棻
被　　　告　葉佳龍
上列當事人間因偽造文書等案件，原告提起附帶民事訴訟請求
侵權行為損害賠償，經本院刑事庭裁定移送前來（99年度附民字
第184號），本院於中華民國100年4月28日言詞辯論終結，判決
如下：
    主      文
被告應給付原告新臺幣佰萬元，及自民國九十九年一月八日起
至清償日止，按年息百分之五計算之利息。
原告其餘之訴駁回。
訴訟費用由被告負擔五分之三，餘由原告負擔。
本判決第一項於原告以新臺幣壹佰萬元供擔保後，得假執行。
原告其餘假執行之聲請駁回。
    事實及理由
一、被告經合法通知未於言詞辯論期日到場，核無民事訴訟法第
    386條所列各款之情形，爰依原告之聲請，由其一造辯論判
    決，合先敘明。
二、原告主張：被告明知姓名、年籍不詳之訴外人「小陳」係詐
    欺集團成員，該詐欺集團乃係利用一般人不熟悉警察、司法
    機關偵辦刑事案件流程、倘接獲自稱警察、法官來電告知涉
    犯刑案，並於見面後出示偽造司法機關公文書等物後，多會
    信以為真因而依從指示辦理相關事項之心理，而以此為詐術
    內容詐騙他人財物。而被告為抵償積欠「小陳」之債務，乃
    同意擔任前開詐欺集團之車手，先於民國99年1月6日13時許
    ，由前開詐騙集團由某女性成員假冒臺北榮民總醫院人員向
    原告佯稱其之國民身分證及健康保險卡遭人冒用，再由前開
    詐欺集團另一男性成員假冒臺北榮民總醫院駐衛警續向原告
    偽稱將會調閱監視器影像並通報北投分局注意，並再轉由前
    開詐欺集團另一男性成員假冒「臺北市警局刑事偵二隊犯罪
    調查組謝鴻滿警官」，詢問原告名下各銀行帳戶及金額，並
    向原告佯稱其遭人冒名在中華商業銀行開設帳戶，該帳戶涉
    及力華證券淘空洗錢案，經兩度傳喚均未到庭說明，旋又轉
    由前開詐欺集團另一男性成員自稱係「黃明招科長」，續向
    原告詐稱會申請分案處理及暫緩執行扣押，並將案子轉由力
    華案承審法官李英豪辦理，再向法官申請行政管收人員至其
    住處取款。嗣即由前開詐欺集團另一成員自稱為「李英豪法
    官」，向原告表示法院將會重新處理此案，但原告需以現金
    繳付保釋金。待原告提款完畢離開郵局後，該自稱為「李英
    豪法官」之詐欺集團成員即於電話中指示原告前往臺北市○
    ○○路○段之「櫻花排油煙機門市部」等候「何海生警官」
    。同時，前開詐欺集團成員即通知被告至鄰近便利商店收受
    偽造之「臺灣台北地方法院檢察署政務科偵查卷宗」（封面
    ）、「臺灣台北地方法院地檢署政務科公文」傳真紙本後，
    交由附近等候之某詐欺集團男性成員，該詐欺集團男性成員
    亦提出偽造之「臺灣臺北地方法院收據」1紙（粉紅色），
    並再持偽造印章（包含公印及普通印章）蓋用於上揭3紙偽
    造之公文書上，被告復依指示於上開「臺灣台北地方法院收
    據」填載繳款人、繳款人住址、繳款人身分證號、案號、案
    由、股別、實收金額及收款日期等欄位後，將上揭3紙偽造
    之公文書持至上址交給原告收執，要求原告交付50萬元，致
    原告信以為真，因而陷於錯誤，並交付50萬元予被告，被告
    再至指定地點將詐得款項交予詐欺集團成員。又於同年月7
    日9時許及同日下午某時許，前開詐欺集團成員再推由假冒
    「李英豪法官」之成員去電告知原告所支付之保釋金不足，
    將再指派「何海生警官」前往臺北市○○路○段某便利超商
    及臺北市○○路○段「真光電器行」取款，致原告因而分別
    於當日上午及下午2度至金融機構提領款項；此際，某詐欺
    集團成員即先後指示被告以上開相同之接收偽造之「臺灣台
    北地方法院檢察署政務科偵查卷宗」（封面）、「臺灣台北
    地方法院地檢署政務科公文」等公文書傳真紙本後交由附近
    等候之詐欺集團成員，由該詐欺集團成員再提出偽造之「臺
    灣臺北地方法院收據」1紙（粉紅色），復持偽造印章（包
    含公印及普通印章）蓋用於上揭偽造之公文書上，被告復依
    指示於上開「臺灣台北地方法院收據」填載繳款人、繳款人
    住址、繳款人身分證號、案號、案由、股別、實收金額及收
    款日期等欄位後，將上揭3紙偽造之公文書持至上址交給原
    告收執，要求原告先後交付90萬元及160萬元，致原告再次
    陷於錯誤而先後支付90萬元及160萬元予被告，被告再依指
    示地點將詐得款項交予詐欺集團成員。被告所為詐欺及偽造
    文書之行為已不法故意侵害原告之財產，並造成原告精神上
    極大之痛苦，除應賠償原告已交付之300萬元外，並應賠償
    原告精神慰撫金200萬元。爰依民法第184條第1項、第195條
    第1項之規定提起本訴。並聲明：(一)被告應給付原告500萬元
    ，及自99年1月8日起至清償日止按年息5%計算之利息。(二)願
    供擔保，請准為假執行之宣告。
三、本件被告經合法通知，未於言詞辯論期日到場，亦未提出書
    狀作何聲明或陳述。
四、按當事人對於他造主張之事實，於言詞辯論時不爭執者，視
    同自認；當事人對於他造主張之事實，已於相當時期受合法
    之通知，而於言詞辯論期日不到場，亦未提出準備書狀爭執
    者，準用第一項之規定，民事訴訟法第280條第1項前段、第
    3項定有明文。經查，原告主張被告基於詐欺及行使偽造公
    文書之故意，於99年1月6日、99年1月7日與前開詐欺集團成
    員共同持偽造公文書向原告詐取財物，致原告因而先後交付
    50萬元、90萬元及160萬元予被告，受有金錢上之損害等事
    實，有本院刑事庭於99年11月16日以99年度訴字第638號刑
    事判決被告共同行使偽造公文書罪，處有期徒刑2年確定，
    有上開判決書附於本院卷可參（本院卷第6頁至第11頁），
    復經本院依職權調取上開刑事卷宗查閱屬實。又被告已於相
    當時期受合法通知，未於言詞辯論期日到場，亦未提出書狀
    作何爭執，依民事訴訟法第280條第3項準用同條第1項之規
    定，視同被告已對原告主張之事實自認，堪認原告之主張為
    真正。
五、次按因故意或過失，不法侵害他人之權利者，負損害賠償責
    任；數人共同不法侵害他人之權利者，連帶負損害賠償責任
    ，民法第184條第1項前段、第185條第1項前段分別定有明文
    。又不法侵害他人之身體、健康、名譽、自由、信用、隱私
    、貞操，或不法侵害其他人格法益而情節重大者，被害人雖
    非財產上之損害，亦得請求賠償相當之金額；其名譽被侵害
    者，並得請求回復名譽之適當處分，民法第195條第1項亦有
    明文。本件被告上開詐欺及行使偽造公文書行為已不法侵害
    原告之財產權，致原告受有損害，已如前述，原告自得依民
    法第184條第1項前段請求被告負侵權行為損害賠償責任。茲
    就原告求償項目及金額，是否有理，分述如下：
  (一)財產權損害300萬元部分：
    經查，原告主張其因被告與詐欺集團上開共同詐欺及行使偽
    造公文書之行為，已分別於上開時地交付50萬元、90萬元及
    160萬元予被告，被告於取得款項後，隨即將該不法款項交
    予詐欺集團成員，原告因而受有300萬元財產上損害等事實
    ，業經本院99年度訴字第638號刑事判決認定如上，已如前
    述；被告自屬故意不法侵害原告之財產權，致原告受有300
    萬元之損害，且被告之侵害行為與原告之損害結果間，亦有
    相當因果關係，原告自得請求被告負侵權行為損害賠償責任
    。是以，原告請求被告賠償財產權損害300萬元，即屬有據
    ，應予准許。
  (二)精神慰撫金200萬元部分：
    本件原告主張因被告不法侵害造成原告精神上之損害，請求
    被告賠償非財產上之損害200萬元云云。惟依民法第195條第
    1項規定，精神慰撫金之賠償，以法律有明文規定者為限，
    並須以人格權遭遇侵害，使精神上受有痛苦為必要（最高法
    院51年台上字第223號判例要旨參照），而本件原告所受侵
    害者為300萬元之金錢財產權，非屬人格權之侵害，與民法
    第195條第1項規定之要件不符，自無從依該條規定請求被告
    給付精神慰撫金。是以，原告請求被告賠償精神慰撫金200
    萬元，洵屬無據，應予駁回。
七、末按負損害賠償責任者，除法律另有規定或契約另有訂定外
    ，應回復他方損害發生前之原狀，因回復原狀而應給付金錢
    者，自損害發生時起，加給利息，遲延之債務，以支付金錢
    為標的者，債權人得請求依法定利率計算之遲延利息，應付
    利息之債務，其利率未經約定，亦無法律可據者，週年利率
    為5％，民法第213條第1項、第2項、第233條第1項前段、第
    203條分別定有明文。經查，被告係於99年1月6日、同年月7
    日與前開詐欺集團成員共同持偽造公文書向原告詐取財物，
    致原告因而先後交付50萬元、90萬元及160萬元予被告，則
    原告自99年1月6日時起即受有50萬元之損害，自99年1月7日
    時起即受有250萬元之損害。從而，原告基於侵權行為之法
    律關係，請求被告給付原告300萬元，及99年1月8日起至清
    償日止，按年息5%計算之利息，為有理由，應予准許。至逾
    此範圍之請求，為無理由，應予駁回。
八、原告陳明願供擔保以代釋明聲請宣告假執行，經核原告勝訴
    部分，核無不合，爰酌定相當擔保金額，予以准許。至原告
    敗訴部分，其假執行之聲請失所附麗，應予駁回。
九、據上論結，本件原告之訴為一部有理由、一部無理由，依民
    事訴訟法第385條第1項前段、第79條、第390條第2項，判決
    如主文。
中    華    民    國   100    年     5     月    6    日
                  民事第四庭    審判長法  官  張瑜鳳
                                      法  官  陳靜茹
                                      法  官  林怡伸
以上正本係照原本作成。
如對本判決上訴，須於判決送達後20日內向本院提出上訴狀。
如委任律師提起上訴者，應一併繳納上訴審裁判費。
中    華    民    國    100    年     5    月    6    日
                                      書記官  鄭美華